ACORDAO-COMPLETO-2357008

ACÓRDÃO 1721/2020 ATA 5/2020 - PRIMEIRA CÂMARA

VISTOS, relatados e discutidos estes autos em que se aprecia pensão militar instituída no âmbito do Comando do Exército,
	ACORDAM os Ministros do Tribunal de Contas da União, reunidos em sessão da Primeira Câmara, diante das razões expostas pelo Relator, e com fundamento no art. 71, incisos III e IX, da Constituição Federal de 1988, c/c os arts. 1º, inciso V, 39, inciso II, e 45 da Lei 8.443/1992, e ainda com o art. 260, § 1º, 261, caput e § 1º, e 262, caput e § 2º, do Regimento Interno do TCU, em:
	9.1. considerar ilegal a pensão militar instituída por Julio Vieira da Silva (XXX.869.484-XX) , negando-lhe o registro;
	9.2. dispensar o ressarcimento das quantias indevidamente recebidas de boa-fé (enunciado 106 da súmula da jurisprudência predominante do TCU) ;
	9.3. determinar ao Comando do Exército que:
	9.3.1. no prazo de 15 (quinze) dias, faça cessar os pagamentos decorrentes do ato ora considerado ilegal, sob pena de responsabilidade solidária da autoridade administrativa omissa;
	9.3.2. no prazo de 15 (quinze) dias, dê ciência do inteiro teor desta deliberação às interessada cujo ato ora é considerado ilegal, esclarecendo-lhes que:
	9.3.2.1. o efeito suspensivo proveniente da interposição de recurso não as exime da devolução dos valores percebidos indevidamente após a notificação sobre o presente acórdão, em caso de não provimento do recurso porventura impetrado;
	9.3.2.2. Lucimar das Gracas Vieira Goncalves e Lucinea de Cassia Vieira do Nascimento poderão optar pelo recebimento do benefício relativo à presente pensão militar, desde que comprovem o correto enquadramento nas disposições do art. 29 da Lei 3.765/1960, escolhendo apenas os benefícios legalmente acumuláveis;
	9.3.3. no prazo de 30 (trinta) dias, informe ao TCU as medidas adotadas, sem prejuízo de encaminhar comprovante sobre a data em que as interessadas tomaram conhecimento do contido no item anterior;
	9.3.4. no prazo de 30 (trinta) dias, encaminhe novo ato de pensão militar contemplando Luciare Vieira da Silva Santiago, Lucileide Vieira da Silva e Lucilene Vieira da Silva como beneficiárias de Julio Vieira da Silva;
	9.4. dar ciência deste acórdão ao Comando do Exército.

Ato de pensão militar.

Primeira Câmara

Ministério da Defesa - Comando do Exército.

3. Interessadas: Luciare Vieira da Silva Santiago (XXX.243.107-XX); Lucileide Vieira da Silva (XXX.985.807-XX); Lucilene Vieira da Silva (XXX.955.507-XX); Lucimar das Gracas Vieira Goncalves (XXX.720.227-XX); Lucinea de Cassia Vieira do Nascimento (XXX.336.677-XX).

13.1. Ministros presentes: Benjamin Zymler (na Presidência), Bruno Dantas (Relator) e Vital do Rêgo.
13.2. Ministro-Substituto convocado: André Luís de Carvalho.
13.3. Ministros-Substitutos presentes: Augusto Sherman Cavalcanti e Weder de Oliveira.

BRUNO DANTAS

Cuidam os autos de pensão militar instituída no âmbito do Comando do Exército. Em análise do feito, a Secretaria de Fiscalização de Pessoal elaborou o acervo instrutivo que compõe a peça 4 dos autos, que adoto como parte integrante do relatório por retratar as principais ocorrências havidas nos presentes autos:
“EXAME TÉCNICO  
3.	Os procedimentos para exame, apreciação e registro de atos de pessoal encontram-se estabelecidos na Instrução Normativa TCU 78/2018 e na Resolução TCU 206/2007. Em seus arts. 4o, § 2o, e 3o, § 3o, respectivamente, essas normas dispõem que os atos de pessoal disponibilizados por meio do Sisac devem ser submetidos a crítica automatizada do próprio sistema, com base em parâmetros predefinidos.
4.	Relativamente aos atos de concessão de pensão militar, as rotinas de crítica das informações cadastradas no Sisac foram elaboradas e validadas levando-se em conta as peculiaridades desses atos. Os itens de verificação do sistema compreendem prazos e fundamentos legais, assim como eventuais ocorrências de acumulação. Trata-se de verificações mais abrangentes, minuciosas e precisas do que aquelas que podem ser realizadas por mãos humanas, proporcionando um nível de segurança ainda maior.
5.	Além da crítica automatizada, há verificação humana adicional no caso de haver alertas do sistema ou informações não formatadas, como esclarecimentos do gestor ou do controle interno. 
6.	Compulsando os sistemas informatizados disponibilizados pelo TCU verificou-se no ato que as Sras. LUCIMAR DAS GRACAS VIEIRA GONCALVES CPF XXX.720.227-XX e LUCINEA DE CASSIA VIEIRA DO NASCIMENTO CPF XXX.336.677-XX, na condição de viúvas, recebem três benefícios:  a presente pensão militar, uma aposentadoria por tempo de contribuição e uma pensão por morte previdenciária,  sendo os dois últimos benefícios do Regime Geral de Previdência Social (RGPS) .
7.	Quanto às demais beneficiárias, Sras. LUCIARE VIEIRA DA SILVA SANTIAGO - CPF XXX.243.107-XX, LUCILEIDE VIEIRA DA SILVA -  CPF XXX.985.807-XX - e LUCILENE VIEIRA DA SILVA – CPF XXX.955.507-XX, observa-se que acumulam a pensãos constante dos autos com apenas um benefício do RGPS. Informamos que tais acumulações têm como base legal o Art. 29, incisos I e II, da Lei das Pensões Militares – Lei 3765/1960 –, que permite as referidas acumulações, observado o disposto no art. 37, inciso XI, da Constituição Federal.
8.	O benefício previdenciário pelo RGPS é considerado para fins do disposto no mencionado art. 29 da Lei 3.765/1960, haja vista que, em se tratando de pensão civil, quer seja previdenciária quer estatutária, a acumulação de benefícios recebidos dos cofres públicos deve ser entendida de maneira restritiva.
9.	O TCU, por meio do Acórdão 3653/2011-TCU-Segunda Câmara, da relatoria do Ministro Substituto André de Carvalho considerou que o benefício do Regime Geral da Previdência Social também deve ser considerado para fins do disposto no art. 29 da Lei nº 3.765/1960. Eis excerto do Voto condutor dessa deliberação: 
5. Ocorre que, no que diz respeito à pensão militar, a redação original do art. 29 da Lei n. 3.765, de 4/5/1960, prevê a acumulação de duas pensões militares ou de uma pensão militar com proventos de disponibilidade, reforma, vencimentos, aposentadoria ou pensão proveniente de um único cargo civil.
6. E, com base em precedentes dos Tribunais Regionais Federais, verifica-se que o benefício previdenciário do INSS é considerado para fins do disposto no mencionado art. 29 da Lei n. 3.765, de 1960, haja vista que, em se tratando de pensão civil, quer seja previdenciária, quer estatutária, a acumulação de benefícios recebidos dos cofres públicos deve ser entendida de maneira restritiva (v. Apelação Cível nº 2005.33.000084718 – TRF 1ª Região e Apelação em Mandado de Segurança 70012 – TRF 2ª Região, fl. 23) 
10.	Este também é o entendimento do STJ, conforme as seguintes ementas no AgRg no REsp 989802/RJ e no REsp 1434168/RS:
ADMINISTRATIVO. AGRAVO REGIMENTAL NO RECURSO ESPECIAL. MILITAR. PENSÃO DE FILHA. ART. 29 DA LEI Nº 3.765/1960. REDAÇÃO ORIGINAL. APLICABILIDADE. TEMPUS REGIT ACTUM. ACUMULAÇÃO COM DUAS PENSÕES PREVIDENCIÁRIAS. IMPOSSIBILIDADE. SUSPENSÃO DE COTA-PARTE ATÉ EVENTUAL OPÇÃO DA INTERESSADA.
1. O Superior Tribunal de Justiça firmou entendimento de que o regramento do direito à pensão por morte há de ser feito com base na lei vigente à época do óbito do instituidor.
2. Para afastar a acumulação ilegal de benefícios, deve-se suspender a cota-parte da pensão militar até que a interessada renuncie a uma das pensões previdenciárias, se esta for sua opção.
11.	Assim, as acumulações de três benefícios pelas Sras. LUCIMAR DAS GRACAS VIEIRA GONCALVES e LUCINEA DE CASSIA VIEIRA DO NASCIMENTO não merecem prosperar, razão pela qual o ato em exame deve ser considerado ilegal. 
12.	Cabe salientar, no entanto, que as aludidas interessadas poderão optar, a qualquer tempo, pelo recebimento dos benefícios relativos à pensão militar, contanto que comprove seu respectivo enquadramento na disposição do art. 29 da Lei 3.765/1960, escolhendo apenas os benefícios legalmente acumuláveis.
13.	Ressalta-se, ainda, que o ingresso do presente ato no TCU se deu em 1/4/2019, portanto é prescindível a oitiva da interessada, a teor do disposto nos subitens 9.2 e 9.3 do Acórdão 587/2011-TCU-Plenário, de relatoria do Ministro Valmir Campelo.
CONCLUSÃO 
14.	A abrangência e a profundidade das verificações levadas a efeito fundamentam convicção de ilegalidade do ato. Assim, cabe proposta no sentido de que seja considerado ilegal, negando-lhe o registro. 
PROPOSTA DE ENCAMINHAMENTO
15.	 Ante o exposto, com fundamento nos arts. 71, inciso III, da Constituição Federal, 1º, inciso V, e 39, incisos I e II, da Lei 8.443/1992 e 260, § 1º e 5º, do Regimento Interno do Tribunal de Contas da União, bem como art. 7º, § 4º da IN 78/2018, propõe-se:
a) considerar ilegal o ato de concessão de pensão constante neste processo; 
b) dispensar o ressarcimento das quantias indevidamente recebidas de boa-fé pelas interessadas, consoante o disposto no Enunciado 106 da Súmula da Jurisprudência do TCU;
c) determinar à 1ª Região Militar do Comando do Exército que:
c.1) no prazo de 15 (quinze) dias, a contar da ciência desta Deliberação, abstenha-se de realizar pagamentos decorrentes do ato impugnado, sujeitando-se a autoridade administrativa omissa à responsabilidade solidária, nos termos do art. 262, caput, do Regimento Interno/TCU;
c.2) dê ciência, no prazo de 15 (quinze) dias, a contar do recebimento da notificação deste Acórdão, do inteiro teor desta deliberação às Sras. LUCIMAR DAS GRACAS VIEIRA GONCALVES e LUCINEA DE CASSIA VIEIRA DO NASCIMENTO, notadamente no que diz respeito ao direito de opção pelos benefícios legalmente acumuláveis, encaminhando a este Tribunal, no prazo de 30 (trinta dias) , comprovante da referida ciência; e
c.3) alerte às interessadas citadas no subitem anterior que o efeito suspensivo proveniente da interposição de possíveis recursos perante o TCU não as exime da devolução dos valores percebidos indevidamente após a respectiva notificação, caso os recursos não sejam providos.
d) determinar à Secretaria de Fiscalização de Pessoal que monitore o cumprimento da medida indicada no subitem 15.c.1) supra, representando a este Tribunal, caso necessário.”
2.	O Ministério Público de Contas, representado nos autos pelo Procurador Júlio Marcelo de Oliveira, manifestou-se de acordo com o encaminhamento oferecido pela Sefip (peça 6) .
	É o relatório.

não há.

Procurador Júlio Marcelo de Oliveira.

pensão militar. acumulação de três benefícios. inobservância do disposto no art. 29 da lei 3.765/1960. ilegalidade e negativa de registro. determinação. ciência.

PENSÃO MILITAR (PMIL)

Secretaria de Fiscalização de Pessoal (Sefip).

Cuidam os autos de pensão militar instituída no âmbito do Comando do Exército em favor de Luciare Vieira da Silva Santiago, Lucileide Vieira da Silva, Lucilene Vieira da Silva, Lucimar das Gracas Vieira Goncalves e Lucinea de Cassia Vieira do Nascimento, todas beneficiárias de Julio Vieira da Silva na condição de filhas.
2.	Preliminarmente, consigno que o ato em exame deu entrada no TCU há menos de cinco anos, circunstância que dispensa o procedimento prévio de uso das garantias da ampla defesa e do contraditório, nos termos da orientação fixada mediante o Acórdão 587/2011-TCU-Plenário, em consonância com a jurisprudência do Supremo Tribunal Federal.
3.	No mérito, a secretaria especializada sugere a ilegalidade e negativa de registro da presente concessão, por identificar que Lucimar das Gracas Vieira Goncalves e Lucinea de Cassia Vieira do Nascimento, além da pensão militar em exame, acumulam, cada uma, outros dois benefícios, quais sejam, uma aposentadoria pelo Regime Geral de Previdência Social (números 1533996820 e 1740513581, respectivamente) e uma pensão por morte previdenciária obtida também junto ao RGPS (números 1570121564 e 1535996045, respectivamente) , situação em desacordo com o art. 29 da Lei 3.765/1960. A proposta contou com a anuência do Ministério Púbico de Contas.
4.	De pronto, verifico que o encaminhamento sugerido pela secretaria especializada tem por base amplo e convincente arrazoado que merece acolhimento, razão pela qual adoto aqui, como razões de decidir, os fundamentos ali sustentados, sem prejuízo de tecer as seguintes considerações.
5.	Com efeito, o art. 29 da Lei 3.765/1960 jamais permitiu o acúmulo de mais de dois benefícios, senão vejamos:
Redação original
“Art. 29. É permitida a acumulação:
a) de duas pensões militares;
b) de uma pensão militar com proventos de disponibilidade, reforma, vencimentos, aposentadoria ou pensão proveniente de um único cargo civil.”
Redação dada pela MP 2.215-10/2001
“Art. 29. É permitida a acumulação:
I - de uma pensão militar com proventos de disponibilidade, reforma, vencimentos ou aposentadoria;
II - de uma pensão militar com a de outro regime, observado o disposto no art. 37, inciso XI, da Constituição Federal.”
6.	No presente caso, Lucimar das Gracas Vieira Goncalves e Lucinea de Cassia Vieira do Nascimento, além da pensão militar ora examinada, são titulares, cada uma, de outros dois benefícios, circunstância que está em desacordo com o sobredito dispositivo legal. Nesse sentido é a jurisprudência do TCU, a exemplo dos Acórdão 3653/2011-TCU-Segunda Câmara, 8.721/2017-TCU-2ª Câmara, 10.142/2017-TCU-2ª Câmara, 4.990/2019-TCU-2ª Câmara, 5.278/2019-TCU-2ª Câmara, 5.279/2019-TCU-2ª Câmara, 5.281/2019-TCU-2ª Câmara, dentre outros.
7.	Nesse cenário, a concessão examinada não reúne as condições para receber a chancela de legalidade, razão pela qual deve ser-lhe negado o registro, sem prejuízo da dispensa de devolução dos valores indevidamente recebidos de boa-fé, nos termos do enunciado 106 da súmula da jurisprudência do TCU.
8.	Por fim, Lucimar das Gracas Vieira Goncalves e Lucinea de Cassia Vieira do Nascimento devem ser orientadas no sentido de que poderão optar pelo recebimento do benefício relativo à presente pensão militar, desde que comprovem o correto enquadramento nas disposições do art. 29 da Lei 3.765/1960, escolhendo apenas os benefícios legalmente acumuláveis.
9.	Em relação a Luciare Vieira da Silva Santiago, Lucileide Vieira da Silva e Lucilene Vieira da Silva, não foram identificadas irregularidades, devendo o órgão de origem providenciar novo ato de pensão militar contemplando-as como beneficiárias de Julio Vieira da Silva.
	Ante o exposto, voto por que o Tribunal adote a deliberação que ora submeto à apreciação deste Colegiado.
TCU, Sala das Sessões Ministro Luciano Brandão Alves de Souza, em 3 de março de 2020.
Ministro BRUNO DANTAS
Relator